Inventaris van het archief van de Examencommissie tot Onderzoek naar de Geschiktheid en Bekwaamheid voor de Buitenlandse Dienst van het Ministerie van Buitenlandse Zaken, 1945 - 1985
Nationaal Archief, Den Haag
Ministerie van Buitenlandse Zaken, Examencommissie tot onderzoek naar de geschiktheid en de bekwaamheid voor de Buitenlandse Dienst
Buza / Examencommissie
1945-1985
Z237
0.50 meter; 20 inventarisnummers.
Normale geschreven, getypte en gedrukte documenten, geen bijzondere handschriften.
Nationaal Archief, Den Haag
Examencommissie tot Onderzoek naar de Geschiktheid en Bekwaamheid voor de Buitenlandse Dienst van het Ministerie van Buitenlandse Zaken, 1945-1985
Het archief bevat de archiefbescheiden gevormd door het secretariaat van de Examencommissie tot Onderzoek naar de Geschiktheid en Bekwaamheid voor de Buitenlandse Dienst van het Ministerie van Buitenlandse Zaken, bestaande uit: stukken betreffende het verzorgen van opleidingen voor aankomende attachés, verslagen van het onderzoek naar de geschiktheid en bekwaamheid voor de buitenlandse dienst, alsmede stukken betreffende het aantrekken en opleiden van specifieke groepen kandidaten.
Archiefvorming
Geschiedenis van de archiefvormer
Met betrekking tot de personele aangelegenheden was de Directie Buitenlandse Dienst van het Ministerie van Buitenlandse Zaken verantwoordelijk voor het aannemen van diplomatiek, consulair en administratief personeel en voor de plaatsing van de ambtenaren op de vertegenwoordiging in het buitenland.
Direct na het einde van de Tweede Wereldoorlog werd begonnen met een schone lei: ambtenaren in de buitenlandse dienst moesten beter dan voorheen voorbereid worden als reactie op het falen van de diplomatie in de aanloop naar de Tweede Wereldoorlog. Voor de oorlog was er daarnaast een scheiding tussen diplomatieke en consulaire medewerkers. Na de oorlog werd deze scheiding niet langer gehanteerd. In plaats daarvan waren alle medewerkers ambtenaren buitenlandse dienst. Gevolg was dat de vier commissies die zich voorheen hadden beziggehouden met de geschiktheid van medewerkers werden opgeheven bij Koninklijk Besluit van 31 juli 1945.
Het betrof de volgende commissies: Commissie belast met onderzoek naar de bekwaamheid en geschiktheid voor den diplomatieken dienst; Commissie belast met het afnemen van het examen voor benoembaarheid tot Gezantschapssecretaris der tweede klasse; Commissie belast met de voorbereiding van de aanwijzing van candidaten voor den consulairen dienst; Commissie belast met het afnemen voor den consulairen dienst.
In plaats van deze vier commissies werd er besloten tot de oprichting van één nieuwe commissie: Commissie voor het Onderzoek naar de Geschiktheid en Bekwaamheid voor den Buitenlandschen Dienst.
Artikel 28 van het Reglement van de Buitenlandschen Dienst (Staatsblad 1945, No. F 322) luidt:
'Het onderzoek naar de geschiktheid en de bekwaamheid voor den buitenlandschen dienst wordt, overeenkomstig een door Onzen Minister van Buitenlandsche Zaken goedgekeurd reglement, ingesteld door een door Ons te benoemen commissie van ten minste vijf leden. Aan de commissie wordt door Onzen Minister een ambtenaar werkzaam aan het Departement van Buitenlandschen Zaken, als secretaris toegevoegd.
De commissie stelt het onderzoek telkenmale in, wanneer Onze Minister van Buitenlandsche Zaken haar dit verzoekt.
Zij roept degenen die door Onzen Minister van Buitenlandsche Zaken tot onderzoek zijn toegelaten, schriftelijk op zich op een bepaalde plaats en datum aan het onderzoek te onderwerpen.
Bij het onderzoek let de commissie in het bijzonder op de algemeene ontwikkeling, het genoten onderwijs, mogelijke praktische ervaring, de persoonlijke eigenschappen, het verleden, het omtreden en de omgangsvormen van degenen, die zich aan het onderzoek onderwerpen.
De commissie neemt, schriftelijk en mondeling, een vergelijkend examen af, waarbij moet worden blijk gegeven van:
Algemeene bekendheid met het Koninkrijk, het wereldgebeuren en actueele politieke, economische, cultureele en sociale vraagstukken
Vaardigheid om schriftelijk in goed Nederlandsch een zakelijke uiteenzetting of beschrijving te leveren, alsmede om een stuk Nederlandsch proza behoorlijk te lezen en zich van het gelezene goed rekenschap te geven
Goede kennis van de Fransche en Engelsche talen, vaardigheid zich daarvan mondeling en schriftelijk te bedienen en een stuk Nederlandsch proza goed in beide talen te vertalen, en bekendheid met de Duitsche taal.
De commissie is bevoegd hen, wier schriftelijk werk onvoldoende is, niet aan het mondeling examen te onderwerpen.'
Tussen 1945 en 1954 was het onderzoek naar de geschiktheid van kandidaten in twee delen gesplitst, die beide met een examen werden afgerond. Kandidaten werden eerst onderworpen aan een geneeskundig, psychotechnisch en grafologisch onderzoek en legden vervolgens een uitgebreid examen af. Dit werd het attaché-examen genoemd. Op grond van de resultaten werd door de commissie rapport uitgebracht aan de minister. Als de kandidaat geschikt voor de buitenlandse dienst werd geacht, werd hem of haar een positie aangeboden. Na verloop van ongeveer drie jaar werd de kandidaat onderworpen aan het zogenoemde secretarisexamen, teneinde de kandidaat na het aantonen van voldoende resultaat te kunnen benoemen tot ambtenaar van de Buitenlandse Dienst der Vijfde Klasse.
In 1954 werd besloten tot het afschaffen van het zogenaamde secretarisexamen omdat het examen blijkens archiefstukken 'in de huidige vorm een doublure vormt van het attaché-examen.' In plaats van een tweede examen werd volstaan met een beoordeling door de dienst(en) waar de attaché de eerste drie jaar had gewerkt. Deze beoordeling werd in de praktijk vrijwel altijd overgenomen door de commissie.
Vanwege het beperkt aantal kandidaten dat zich meldde voor het attaché-examen, werd door de commissie ook actief naar geschikte kandidaten gezocht. Dit werd voornamelijk gedaan via de persoonlijke netwerken van commissieleden. Daarnaast werden de examens afgenomen door gerenommeerde hoogleraren als de econoom Jan Tinbergen en de historicus Pieter Geyl, die hun eigen studenten ook attendeerden op de buitenlandse dienst.
In de beginjaren werd ter voorbereiding van het examen aan de kandidaten een literatuurlijst verstrekt, op basis waarvan de kandidaat zich kon voorbereiden. Verder kon de kandidaat zich in geval van inhoudelijke vragen wenden tot een van de hoogleraren die ook de examens zouden afnemen. Omdat bleek dat veel kandidaten geen blijk konden geven van het door de commissie gewenste niveau, werd al gauw een breder opleidingsprogramma opgezet om de kandidaten beter voor te bereiden op het examen. Dit resulteerde uiteindelijk in de Leergang Buitenlandse Betrekkingen.
Geschiedenis van het archiefbeheer
De archieven zijn door het secretariaat van de commissie overgedragen aan het Ministerie van Buitenlandse Zaken. Sedert begin 2008 stonden de archieven in opslag bij de Centrale Archief Selectiedienst te Winschoten.
De archieven zijn in 2009 krachtens wettelijk voorschrift door het Ministerie van Buitenlandse Zaken aan het Nationaal Archief overgedragen.
Overbrenging van een overheidsarchief
Inhoud en structuur van het archief
01.01.02; 2.05
Selectie en vernietiging
Conform het plan van aanpak zijn de jaarlijkse verslagen van het onderzoek en de stukken die te maken hebben met reglementen en werkwijze bewaard. Tevens zijn er stukken betreffende de opzet van de opleiding en de werving van de examenkandidaten bewaard.
Op grond van de volgende selectiegrondslagen is tot vernietiging van het overige deel van het archief overgegaan:
Selectielijst voor de neerslag van de handelingen van de Minister van Buitenlandse Zaken en de onder hem ressorterende actoren op het beleidsterrein Rijksbegroting over de periode 1945-2000. Deze lijst is gepubliceerd in de Staatscourant van 31 maart 2005,
Selectielijst voor de neerslag van de handelingen van de Minister van Buitenlandse Zaken en de onder hem ressorterende actoren op het beleidsterrein Buitenland over de periode 1945-1990. Deze lijst is gepubliceerd in de Staatscourant van 14 november 2002,
Selectielijst voor de neerslag van de handelingen van de Minister van Buitenlandse Zaken en de onder hem ressorterende actoren op het beleidsterrein Organisatie van de Rijksoverheid over de periode 1945-1999. Deze lijst is gepubliceerd in de Staatscourant van 16 december 2005, nr. 245 / p. 25.
Selectielijst voor de neerslag van de handelingen van de minister van Buitenlandse Zaken en de onder hem ressorterende actoren op het beleidsterrein Personeelszaken, t.w. het personeelsdossier. Deze lijst is gepubliceerd in de Staatscourant van 20 november 2007, nr. 225 / p. 15, rekening houdend met de gepubliceerde rectificatie in de Staatscourant van 18 december 2007, nr. 245 / p. 26.
Aanwijzingen voor de gebruiker
Openbaarheidsbeperkingen
Deels openbaar, deels niet openbaar.
Materiële beperkingen
Aanvraaginstructie
Openbare archiefstukken kunnen online worden aangevraagd en gereserveerd. U kunt dit ook via de terminals in de studiezaal van het Nationaal Archief doen. Om te kunnen reserveren dient u de volgende stappen te volgen:
U maakt een profiel aan op www.gahetna.nl, en logt vervolgens in
Via de archiefinventaris (alleen de beschrijvingen met rode nummers) selecteert u het gewenste archiefstuk door op de knop 'Reserveren' te klikken
In het volgende scherm geeft u aan op welke dag u het archiefstuk wilt inzien
Indien u zich bevindt in de studiezaal en een tafelnummer heeft ontvangen kunt u dit nummer vermelden. Als u geen tafelnummer heeft kunt u tafelnummer 777 laten staan
Vervolgens bevestigt u uw reservering door deze te versturen.
Verwant materiaal
Beschikbaarheid van kopieën
Verwante archieven
Het archief van de voorganger van deze commissie, de 'Commissie belast met het onderzoek naar de geschiktheid voor de diplomatieke dienst 1928-1939', berust bij het Nationaal Archief onder toegangsnummer 2.05.32.10.
Beschrijving van de series en archiefbestanddelen
- Stukken betreffende het opstellen van eisen voor en het verrichten van geneeskundig, psychotechnisch en grafologisch onderzoek naar de geschiktheid en bekwaamheid van kandidaten voor de buitenlandse dienst., 1945 - 1950; 1; 1 omslag
- Stukken betreffende het samenstellen van de commissie en het werven van repetitoren en examinatoren., 1945 - 1951; 2; 1 pak
- Samenvattende verslagen van het onderzoek naar de geschiktheid en bekwaamheid voor de buitenlandse dienst., 1945 - 1984; 3-5; 2 pakken en 1 omslag
  - 1945-1965, 3
    Openbaarheid beperkt tot 1 januari 2041
  - 1966-1980, 4
    Openbaarheid beperkt tot 1 januari 2056
  - 1981-1984, 5; omslag
    Openbaarheid beperkt tot 1 januari 2060
- Stukken betreffende het aantrekken en opleiden van specifieke groepen kandidaten., 1946 - 1975; 6-11; 6 omslagen
  - Indonesiërs. 1946 - 1948, 6
  - Vrouwen. 1946 - 1957, 7
  - Ex-ambtenaren bij het Binnenlands Bestuur van Indonesië en Oudindische juristen. 1950 - 1952, 8
  - Japanologen, Sinologen en Arabisten. 1955 - 1973, 9
  - Antillianen. 1974 - 1975, 10
  - Surinamers. 1974 - 1975, 11
- Stukken betreffende het verzorgen van opleidingen voor aankomende attachés., 1946 - 1983; 12-17; 6 pakken en 1 omslag
  - Vaststellen van de eisen van het secretarisexamen. 1946 - 1965, 12
  - Vaststellen van de eisen van het attaché-examen. 1949 - 1983, 13-14
    - 1949-1953, 13
    - 1955-1983, 14; 1 omslag
  - Vaststellen van de Leergang Buitenlandse Betrekkingen (LBB). 1968 - 1982, 15-17
    Vanaf 1967 nemen de kandidaten voor het attaché-examen deel aan de Leergang Buitenlandse Betrekkingen.
    - Cursusgidsen. 1968 - 1981, 15
    - Vergaderstukken van de Beheerscommissie van de Leergang Buitenlandse Betrekkingen. 1968-1975, 16
    - Vergaderstukken van de Beheerscommissie van de Leergang Buitenlandse Betrekkingen. 1976-1982, 17
- Stukken betreffende het vaststellen, uitvoeren en evalueren van wervings- en recruteringsactiviteiten., 1947 - 1982; 18; 1 pak
- Notulen van vergaderingen ter vaststelling van de vorm en inhoud van examens., 1948 - 1953; 19; 1 omslag
- Inventarissen van de stukken van de commissie 1945 - 1964., 1955 - 1965; 20; 1 omslag